---
title: "Muestreo Simple Aleatorio (M.A.S.) para el Cultivo de Arándano"
author: "Christian Richard Alberto Vásquez Velasco"
date: "`r Sys.Date()`"
output: word_document
---

```{=html}
<style>
body {
text-align: justify}
</style>
```
```{r setup, include=FALSE}
if (!require("pacman")) {
  install.packages("pacman")
}
pacman::p_unload(pacman::p_loaded(),
  character.only = TRUE
)
pacman::p_load(
  dplyr,readxl,raster,tibble) 

## Global options
options(max.print = "300",
        scipen = 99)

knitr::opts_chunk$set(
  echo = TRUE,
  cache = TRUE,
  prompt = FALSE,
  tidy = TRUE,
  comment = NA,
  message = FALSE,
  warning = FALSE
)

knitr::opts_knit$set(width = 75)
```

# MANUAL PARA EL CÁLCULO DE TAMAÑO DE MUESTRA POR UN MUESTREO ALEATORIO SIMPLE (M.A.S.).

Este documento se ha elaborado para que sirve como referencia en las futuras evaluaciones del área de proyecciones para los cultivos de arándano, palto, espárrago y uva.

En el contenido de este manual se podrá observar los critérios estadísticos básicos para el cálculo del tamaño de muestra bajo la técnica de muestreo simple aleatorio.

Se desarrollo como objetivo *determinar el tamaño de muestra ideal para la estimación del promedio de frutos por planta y de un coeficiente de variación bajo en la estimación del promedio*.

Para lograr este objetivo se desarrollo un conjunto de códigos y los sustentos estadísticos de sus aplicaciones.

Finalmente, se llegará a la determinación de un tamaño de muestra óptimo que deberá ser aplicado para optimizar los recursos del área de proyecciones agrícolas.

## Carga de datos de conteo

Para este manual se tomaron los registros de conteo de frutos en la campaña 2020 - 2021 del cultivo de arándano.

En el cultivo de arándano se debe tener en cuenta que existen múltiples poblaciones de frutos. Esta afirmación se justifica en el sentido que existen múltiples cosechas realizadas semanalmente y cada una de ellas proviene de floraciones que aparecen en fechas diferentes. A comparación del cultivo de palto, en el cual se puede tener datos de conteo de frutos de todas las floraciones a partir de que se detenga la fase de diferenciación floral y cuajado de frutos en el cultivo.

```{r, echo=F, include = F}
setwd("D:/cvasquez/Muestreo") # Función para establecer un espacio de trabajo en una carpeta de la pc
Arandano <- read_excel("Datos conteo.xlsx") # Función que permite importar una hoja de excel en R
attach(Arandano) # Función que fija un objeto de R para llamar a sus elementos
head(Arandano) # Función que permite obtener un resumen de los datos en un data.frame
```

## Carga de datos del censo

Previamente se ha elaborado una hoja de Excel con todas las plantas de arándano censadas en el fundo.

```{r, echo=FALSE, include = F}
Censo <- read.csv("Censo.csv",header = T) # Función que permite importar una hoja con extensión CSV
head(Censo)
```

## Selección de una población

Se considera una población a una semana de conteo, siendo la variable más importante las bayas lista para cosecha (que están conformadas por las bayas iniciando a crema, bayas cremas y bayas maduras, que luego de unos días están listas para ser cosechadas).

Para este ejercicio se tomó la semana calendario 35 del año 2020.

```{r, echo = F, include=F}
MuesSem <- # Nombre que recibe el nuevo subconjunto de datos
  Arandano %>% # Nombre del data.frame del cual se seleccionará el subconjunto
  dplyr::filter(Semana %in% "35") # Funcion que permite crear un subconjunto de datos filtrando una categoría de interés
```

En primer lugar se debe definir el vector o variable de interés. En este caso, si el interés es estimar el número de frutos cosechables por plantas, se deberá estimar el tamaño de muestra tomando los datos históricos de anteriores muestreos en esta variable. Sin embargo, se debería probar adicionalmente con variables como los kg de frutos cosechados por planta, durante cada semana.

```{r, echo=FALSE, include=F}
x = MuesSem$`Bayas para cosecha` #  Creo un vector llamado "x" con la información de mi variable de interés
is.na(x) <- 0 # Convierte los valores perdidos a 0 (esto no siempre es correcto, pero para se considera esto para evitar eliminar observaciones y crear un tamaño muestral previo más bajo)
```

El proceso de determinación del tamaño de muestra, se observa a continuación.

n = tamaño de muestra previo

```{r, echo=FALSE}
n = length(x) # tamaño de muestra previo
n
```

N = tamaño de la población censada

```{r, echo=FALSE}
N = nrow(Censo) # tamaño de la población censada
N
```

var = variancia del conteo previo

```{r, echo=FALSE}
var = var(x) # variancia del vector
var
```

sd = desviación estandar del conteo previo

```{r, echo=FALSE}
sd = sd(x) # desviación estándar del vector
sd
```

alfa = nivel de significancia establecido

Para este caso se estableció cuatro niveles de alfa para poder evaluar los cambios.

```{r, echo=FALSE}
alfa = c(0.1,0.05,0.025,0.01) # nivel de significancia
alfa
```

meanest = media estimada del conteo previo

```{r, echo=FALSE}
meanest = mean(x) # Media de la muestra preliminar
meanest
```

varest = variancia estimada del conteo previo

```{r, echo=FALSE}
varest = (var/n)*(1-(n/N)) # variancia del promedio estimado
varest
```

sdest = desviación estándar del conteo previo

```{r, echo=FALSE}
sdest = sqrt(varest) # desviación estándar del promedio estimado
sdest
```

d = error de estimación del conteo previo

```{r, echo=FALSE}
d = qt((1-(alfa/2)),n-1)*sdest # Error de la estimación de la media. Se emplea una distribución de student (t) debido a que la variancia de la población no es conocida
d
```

propd = razón de error estimado en base a la media estimada del conteo previo

```{r, echo=FALSE}
propd <-  d/meanest #Razón de error estimado en base a la media estimada
propd
```

## Para estimar promedios cuando la variancia es conocida

Para estimar la media del número de bayas cosechables por planta, es necesario calcular una muestra previa con la siguiente fórmula:

$$n_0 = (t_{(α/2,n-1)}*sd_{(x)}/d)^2$$
Luego se calcula el tamaño de muestra definitivo con la siguiente fórmula:

$$n = n_0/(1+(n_0/N))$$
Computacionalmente en R se obtiene:

- Error deseado de la estimación de la media con 10 %, 5 %, 2.5 % y 1 % de diferencia a la media.

```{r, echo = F}
perr = c(0.1, 0.05, 0.025, 0.01) # proporción de error deseado
d.deseado = meanest*perr # Error deseado de la estimación de la media
d.deseado
```

- $n_0$ Tamaño de muestra preliminar con proporción de error de 0.1

```{r, echo = F}
no = ((qt((1-(alfa/2)),n-1)*sd)/d.deseado[1])^2 # Tamaño de muestra preliminar con proporción de error de 0.1
```

- $n$ Tamaño de muestra corregida con proporción de error de 0.1

```{r, echo = F}
ndef = no/(1+(no/N)) # Tamaño de muestra corregida
round(ndef,0) # Redondeo
```

- $n_0$ Tamaño de muestra preliminar con proporción de error de 0.05

```{r, echo = F}
no = ((qt((1-(alfa/2)),n-1)*sd)/d.deseado[2])^2 # Tamaño de muestra preliminar con proporción de error de 0.05
```

- $n$ Tamaño de muestra corregida con proporción de error de 0.1

```{r, echo = F}
ndef = no/(1+(no/N)) # Tamaño de muestra corregida
round(ndef,0) # Redondeo
```

- $n_0$ Tamaño de muestra preliminar con proporción de error de 0.025

```{r, echo = F}
no = ((qt((1-(alfa/2)),n-1)*sd)/d.deseado[3])^2 # Tamaño de muestra preliminar con proporción de error de 0.025
```

- $n$ Tamaño de muestra corregida con proporción de error de 0.025

```{r, echo = F}
ndef = no/(1+(no/N)) # Tamaño de muestra corregida
round(ndef,0) # Redondeo
```

- $n_0$ Tamaño de muestra preliminar con proporción de error de 0.01

```{r, echo=F}
no = ((qt((1-(alfa/2)),n-1)*sd)/d.deseado[4])^2 # Tamaño de muestra preliminar con proporción de error de 0.01
```

- $n$ Tamaño de muestra corregida con proporción de error de 0.01

```{r, echo = F}
ndef = no/(1+(no/N)) # Tamaño de muestra corregida
round(ndef,0) # Redondeo
```

Como se puede observar, la muestra definitiva es mayor a medida que se disminuye la proporción de error esperado de la media estimada.

## Tamaño de muestra en base al coeficiente de variación deseado del estimador

Para estimar la media del número de bayas cosechables por planta con un coeficiente de variación controlado, es necesario calcular una muestra previa con la siguiente fórmula::

$$n_0 = cv_{(x)}/cv_0$$
Luego se calcula el tamaño de muestra definitivo con la siguiente fórmula:

$$n = n_0/(1+(n_0/N))$$

- Coeficiente de variación del vector

```{r, echo = F}
cv = cv(x)/100 # Coeficiente de variación del vector
cv
```

- Coeficiente de variación esperado

En esta oportunidad los C.V. (en proporciones) probados fueron 0.1, 0.05, 0.025 y 0.01

```{r, echo = F}
cvo = c(0.1, 0.05, 0.025, 0.01) # Coeficiente de variación esperado
```

- $n_0$ Tamaño de muestra preliminar con proporción de error de 0.1, 0.05, 0.025 y 0.01

```{r, echo = F}
no = (cv/cvo)^2 # Tamaño de muestra preliminar
```

- $n$ Tamaño de muestra corregida con proporción de error de 0.1, 0.05, 0.025 y 0.01

```{r, echo=F}
ndef = no/(1+(no/N)) # Tamaño de muestra corregido
round(ndef,0) # Redondeo
```

### Selección de muestra

Mediante programación estadística en R, se pueden obtener tamaños de muestra, de la siguiente manera:

- $n$ = Tamaño de muestra definida

```{r, echo = F}
nsample = 9183 # Definir el tamaño de muestra en x plantas
```

- Plantas seleccionadas:

```{r, echo = F}
muestra <- Censo[sample(nrow(Censo),nsample,F),]
head(muestra)

#Muestra sin reemplazo
muestra2<- Censo %>%
  sample_n(size=nsample,replace=FALSE)
head(muestra2)

#Muestra con pesos

Censo$PesoMAS <- nsample/nrow(Censo) # Crea un vector de pesos

muestra3<- Censo %>%
  sample_n(size=nsample,weight=PesoMAS)
head(muestra3)
```

- Muestra con una proporción de 0.1 % de plantas del fundo.

```{r, echo = F}
#Muestra con una proporción de casos
propsample = 0.001 # Definir la proporción de casos para la muestra
muestra4<- Censo %>%
  sample_frac(propsample)
```

Se tomaron en total 4206 muestras en este caso.

```{r, echo = F}
head(muestra4);dim(muestra4)
```

## Conclusiones

El tamaño de muestra definitivo actual aplicada para los módulos 1 a 9 (este último en una sola válvula) en el cultivo de arándano es de 10800 plantas, pero, en este ejercicio se demuestra que según el método de cálculo de tamaño muestral calculado, el número de plantas muestreadas varía en base al nivel de significancia aplicado para la estimación del error de la media o del coeficiente de variación. En ese sentido, probabilísticamente, en base a algunos de los criterios más robustos del tamaño muestral, se afirma que el tamaño muestral aplicado en el cultivo de arándano es adecuado para los módulos 1 al 8.

## Anexos

### Tamaño de muestra para una válvula

``` {r, echo = F}
MuesSemVal <- # Nombre que recibe el nuevo subconjunto de datos
  Arandano %>% # Nombre del data.frame del cual se seleccionará el subconjunto
  dplyr::filter(Semana %in% "35",
                Módulo %in% "3",
                Turno %in% "2",
                Válvula %in% "8") # Funcion que permite crear un subconjunto de datos filtrando una categoría de interés

table(Censo$MTV)
length(table(Censo$MTV))
  
CensoVal <-
  Censo %>%
  dplyr::filter(MTV %in% "3.2.8")

x = MuesSemVal$`Bayas para cosecha` #  Creo un vector llamado "x" con la información de mi variable de interés
is.na(x) <- 0 # Convierte los valores perdidos a 0 (esto no siempre es correcto, pero para se considera esto para evitar eliminar observaciones y crear un tamaño muestral previo más bajo)
n = length(x) # tamaño de muestra previo
n
N = nrow(CensoVal) # tamaño de la población censada
N
var = var(x) # variancia del vector
var
sd = sd(x) # desviación estándar del vector
sd
alfa = c(0.1) # nivel de significancia
alfa

meanest = mean(x) # Media de la muestra preliminar
meanest
varest = (var/n)*(1-(n/N)) # variancia del promedio estimado
varest
sdest = sqrt(varest) # desviación estándar del promedio estimado
sdest

d = qt((1-(alfa/2)),n-1)*sdest # Error de la estimación de la media. Se emplea una distribución de student (t) debido a que la variancia de la población no es conocida
d

propd <-  d/meanest
propd

perr = c(0.1,0.05,0.025,0.01) # proporción de error deseado
d.deseado = meanest*perr # Error deseado de la estimación de la media
d.deseado

no = ((qt((1-(alfa/2)),n-1)*sd)/d.deseado)^2 # Tamaño de muestra preliminar con proporción de error de 0.1

ndef = no/(1+(no/N)) # Tamaño de muestra corregida
round(ndef,0) # Redondeo

cv = cv(x)/100 # Coeficiente de variación del vector
cv
cvo = c(c(0.1,0.05,0.025,0.01)) # Coeficiente de variación esperado

no = (cv/cvo)^2 # Tamaño de muestra preliminar

ndef = no/(1+(no/N)) # Tamaño de muestra corregido
round(ndef,0) # Redondeo

```

Con un nivel de significancia de 0.1, al evaluar la muestra de una válvula (M3T2V8) con los datos registrados en la semana calendario 35, se puede concluir que a nivel de esa válvula y en esa semana se debe tomar una muestra de 32 plantas para tener una estimación del promedio de bayas cosechables por planta con una proporción de error deseado de 10 %.

### Cálculo de los tamaños de muestra semanales con datos históricos de la campaña 2020 del cultivo de arándano


``` {r tidy = TRUE, echo =F}
rm(list = ls())

Arandano <- read_excel("Datos conteo.xlsx")
semana = as.vector(levels(as.factor(Arandano$`Semana`)))

Censo <- read.csv("Censo.csv",header = T)

MuesSem1 <-   Arandano %>%
  dplyr::filter(Semana %in% semana) %>%
  split(Arandano$Semana) %>%
  enframe

# Se creó una función que permitió elegir el tamaño de muestra por cada semana
ncal <- function(datos, # data frame con los datos históricos
                 censo, # data frame con la información del censo
                 alfa, # nivel de significancia
                 prop.err){ # proporción de error para la estimación de la media
  r <- nrow(datos)
  ndef = c()
  for (i in 1:r) {
    x = datos[[2]][[i]]$`Bayas para cosecha`
    n = length(x) # tamaño de muestra previo
    N = nrow(censo) # tamaño de la población censada
    var = var(x) # variancia del vector
    sd = sd(x) # desviación estándar del vector
    meanest = mean(x)
    d.deseado = meanest*prop.err # Error deseado de la estimación de la media
    no = ((qt((1-(alfa/2)),n-1)*sd)/d.deseado)^2 # Tamaño de muestra preliminar con proporción de error de 0.1
    ndef[i] = round(no/(1+(no/N)),0) # Tamaño de muestra corregida
  }
  return(ndef)
}

ncal1 <- ncal(MuesSem1, Censo, 0.05, 0.1)
ncal2 <- ncal(MuesSem1, Censo, 0.05, 0.05)
ncal3 <- ncal(MuesSem1, Censo, 0.05, 0.025)
ncal4 <- ncal(MuesSem1, Censo, 0.05, 0.01)
ncal5 <- ncal(MuesSem1, Censo, 0.05, 0.005)
ncal6 <- ncal(MuesSem1, Censo, 0.05, 0.001)

MAS <- data.frame(x = semana,
                  y = ncal3)
```

Se calculó los tamaños de muestra por semana para los módulos 1 al 8, mediante un M.A.S., con una proporción de error de estimación de 0.05.

``` {r tidy = TRUE, echo =F}
plot(MAS$x[-c(1,2)],MAS$y[-c(1,2)], type = "h",
     xlab = "Semana",
     ylab = "Tamaño de muestra",
     main = "Tamaño de muestra semanal con
0.025 de proporción de error")
```

Se puede observar que el tamaño de muestra por semana, varía según la variancia obtenida en cada semana.

Debido a que las primeras semanas de cosecha, la variancia entre las válvulas es muy amplia, si se elimina al menos la primera semana de cosecha registrada, se obtiene el siguiente gráfico con los tamaños de muestra semanal:


``` {r tidy = TRUE, echo =F}
plot(MAS$x[-c(1,2,3)],MAS$y[-c(1,2,3)], type = "h",
     xlab = "Semana",
     ylab = "Tamaño de muestra",
     main = "Tamaño de muestra semanal con
0.025 de proporción de error",
sub = "Se eliminó la semana 22")

boxplot(MAS$y[-c(1,2)])
median(MAS$y[-c(1,2)])
quantile(MAS$y[-c(1,2)],0.75)
```

Luego de eliminar los muestreos realizados en las semanas 1 y 2 del año 2021, se realizó el anterior diagrama de cajas, dónde se puede observar que existen al menos cuatro valores atípicos extremos.

La mediana de los tamaños de muestra calculados con un nivel de confianza de 0.05 y una proporción de error de 0.025 fue de 1818.5 muestras, y el cuantil 75 de 3407.25 muestras.

``` {r, echo = F}
rm(list = ls())

Arandano <- read_excel("Datos conteo.xlsx")
semana = as.vector(levels(as.factor(Arandano$`Semana`)))

Censo <- read.csv("Censo.csv",header = T)

MuesSem1 <-   Arandano %>%
  dplyr::filter(Semana %in% semana) %>%
  split(Arandano$Semana) %>%
  enframe

# Se creó una función que permitió elegir el tamaño de muestra por cada semana
ncal <- function(datos, # data frame con los datos históricos
                 censo, # data frame con la información del censo
                 alfa, # nivel de significancia
                 prop.err){ # proporción de error para la estimación de la media
  r <- nrow(datos)
  ndef = c()
  for (i in 1:r) {
    x = datos[[2]][[i]]$`Bayas para cosecha`
    n = length(x) # tamaño de muestra previo
    N = nrow(censo) # tamaño de la población censada
    var = var(x) # variancia del vector
    sd = sd(x) # desviación estándar del vector
    meanest = mean(x)
    d.deseado = meanest*prop.err # Error deseado de la estimación de la media
    no = ((qt((1-(alfa/2)),n-1)*sd)/d.deseado)^2 # Tamaño de muestra preliminar con proporción de error de 0.1
    ndef[i] = round(no/(1+(no/N)),0) # Tamaño de muestra corregida
  }
  return(ndef)
}

ncal1 <- ncal(MuesSem1, Censo, 0.05, 0.1)
ncal2 <- ncal(MuesSem1, Censo, 0.05, 0.05)
ncal3 <- ncal(MuesSem1, Censo, 0.05, 0.025)
ncal4 <- ncal(MuesSem1, Censo, 0.05, 0.01)
ncal5 <- ncal(MuesSem1, Censo, 0.05, 0.005)
ncal6 <- ncal(MuesSem1, Censo, 0.05, 0.001)

MAS <- data.frame(x = semana,
                  y = ncal3)

boxplot(MAS$y[-c(1,2,3,4,5,6)])
median(MAS$y[-c(1,2,3,4,5,6)])
quantile(MAS$y[-c(1,2,3,4,5,6)],0.75)
```




